【裁判字號】    89,台上,4056
【裁判日期】    890713
【裁判案由】    貪污
【裁判全文】
最高法院刑事判決                              八十九年度台上字第四○五六號
    上  訴  人  甲○○
    選任辯護人  陳煥生律師
右上訴人因貪污案件，不服台灣高等法院台中分院中華民國八十八年七月十三日第二
審更審判決（八十八年度上更(一)字第二十八號，起訴案號：台灣南投地方法院檢察署
八十四年度偵字第三七三九號），提起上訴，本院判決如左：
    主  文
上訴駁回。
    理  由
按刑事訴訟法第三百七十七條規定，上訴於第三審法院，非以判決違背法令為理由，
不得為之。是提起第三審上訴，應以原判決違背法令為理由，係屬法定要件。如果上
訴理由狀並未依據卷內訴訟資料，具體指摘原判決不適用何種法則或如何適用不當，
或所指摘原判決違法情事，顯與法律規定得為第三審上訴理由之違法情形，不相適合
時，均應認其上訴為違背法律上之程式，予以駁回。本件原判決認定上訴人甲○○係
南投縣水里鄉鄉長，係依據法令從事公務之人員，就該鄉鄉有土地之標售事宜，為其
主管及監督之事務。緣該公所於民國七十九年十二月十七日標售該鄉○里段第五○八
地號（後分割成第五○八、第五○八之二至第五○八之二八地號共二十八筆）、第五
○八之一地號土地；於公告內載明底價新臺幣（下同）九千萬元，保證金一千萬元，
該地係原火燒後市場用地，故以現狀辦理標售，不負責清點，得標人應於接到通知繳
款後，四十日之內一次繳清價款，如有必要得辦理分期付款，俟總價款繳清後始由鄉
公所出具產權移轉證明等投標規定。嗣由案外人吳彥興於同月二十九日以九千零三萬
一千六百元得標，並於八十年一月二十四日由上訴人代表水里鄉公所與案外人吳彥興
、吳美玲、張長埼、張麗霞、石朝桐、洪清鏗、陳雪幸、王景林等八人簽訂鄉有土地
買賣契約，約定上開土地標購之總價款為九千零三萬一千六百元，扣除保證金一千萬
元外，簽約金二千零三萬一千六百元先行給付，第一期款三千萬元吳彥興等人應於同
年五月二十三日前給付水里鄉公所，第二期款三千萬元吳彥興等人應於同年八月二十
三日前給付水里鄉公所，俟繳清土地總價款後，再由水里鄉公所提供有關證件交付吳
彥興等人向地政機關辦理過戶手續，土地產權未辦妥移轉登記手續前，吳彥興等人不
得要求轉售及變更承購人名義，未依該契約規定付款時，所繳付之土地價款及保證金
，由水里鄉公所全部沒收並予解約。詎上訴人竟基於圖利得標人吳彥興等八人之犯意
，故意違反標售公告依現狀標售不負責點交之規定，在買賣契約第一條訂定土地面積
以實測點交為準；復於特約事項訂定土地如有被侵占部分由水里鄉公所，會同邀請侵
占人協調，並由買方會同謄空點交。嗣買受人吳彥興即先後於同年五月二十日、八月
二十日（原判決均誤載為八十五年）向水里鄉公所提出陳情書，以部分佔用土地未交
地，推出賣出不理想、銀行資金緊縮及近因房地產市場不景氣、國內經濟復甦緩慢、
向銀行大額貸款無法如期辦好撥款等為由，分別請求水里鄉公所依約應於同年五月二
十五日繳交之第二次土地價款延緩三個月繳交，及准予將第二次分期款延至同年十二
月二十五日連同所有分期款一次繳清，均經上訴人批示同意所請並加計利息。吳彥興
等人既未依契約履行繳款，又未依所請展延期限繳款，上訴人竟不依原買賣契約，沒
收已繳之價金三千零三萬一千六百元並解除契約。延至八十三年六月八日，復先將各
該土地分別辦理所有權移轉登記予案外人洪清鏗、楊振明、王清福、吳彥興、陳雪幸
、鄧月女、蔡尚文、王景林、石朝桐、劉蘇姣、張長埼、白貴珠等人，同時由各該所
有權人向台中區中小企業銀行股份有限公司分別貸得六百萬至二千五百八十八萬元不
等之抵押借款，始於同月十四日將尾款及遲延利息滯納金共八千二百八十七萬八千四
百五十九元繳交水里鄉公所，計圖利吳彥興等人三千零三萬一千六百元等情。因而撤
銷第一審無罪判決，改判論處上訴人依據法令從事公務之人員，對於主管之事務直接
圖利罪刑，已詳敘其調查證據之結果及取捨證據認定事實之心證理由。並就上訴人否
認犯罪所辯各語認非可採，予以論述。從形式上觀察，原判決要無採證認事違背經驗
法則、論理法則或理由不備等違背法令之情形。依原判決事實既認「上訴人基於圖利
吳彥興等人之犯意，故意違反標售公告依現狀標售不負責點交之規定，在買賣契約第
一條訂定土地面積以實測點交為準，復於契約事項訂定土地如有被侵占部分由水里鄉
公所，會同邀請侵占人協調，並由買方會同謄空點交」。則其於理由內所謂上訴人此
舉係為吳彥興等人嗣後之藉詞拖延繳款預作安排之語，目的即在說明上訴人之具有圖
利犯意，要無理由失其事實依據可言。而理由內復說明水里鄉公所與得標人吳彥興等
人訂立之買賣契約第三條第四款雖訂明分期付款依「台灣省省有非公用房地出售分期
付款處理要點辦理」，然觀諸得標人吳彥興等人並未於標售公告所定之四十日繳款期
限內，依該要點申請分期付款，其後雙方所訂買賣契約，依其付款方式及吳彥興等人
於得標後即由水里鄉公所依契約發給土地使用同意書興建房屋各情，顯非比照「台灣
省省有非公用房地出售分期付款處理要點」之規定甚明，則得標人吳彥興倘未依約繳
納得標價款，要無依該要點所訂按總價百分之二十計算違約金沒入公庫，其餘應予退
還情形。況買賣契約第六條違約處理，已明訂買方未依約付款時，其所繳交之價款及
保證金悉由賣方（即水里鄉公所）沒收並解約，益證關於違約處理部分，依雙方之約
定亦無上開處理要點之適用，即不足執之認上訴人無圖利犯行，而為有利於彼之認定
。原判決理由一之(二)引據李雲龍、吳彥興、鄒登來、張文智及上訴人之供述暨卷附水
里鄉公所通知調解函、現況清查表等，旨在說明水里鄉公所標售之前揭鄉有地僅其旁
邊有少許被鄰地建物之突出部分所佔用，其中「大部分」已於八十年四月十三日以前
成立調解，並無上訴人所稱不能交地予買受人使用之情形。此項論斷殊無理由不備或
矛盾可指。又戡亂時期貪污治罪條例經於八十一年七月十七日及八十五年十月二十三
日分別修正公布，其中最近一次之修正，固將第六條第四、五款「圖利」之用語，修
正為「圖私人不法之利益」。但此不過將圖利罪之成立應以公務員圖謀「私人」、「
不法」利益之要件，顯諸於法條文字上，使之更為明確，而非其構成要件有所變更。
原判決於該條例新舊規定之比較適用時，對該用語之不同未予論述，尚無不適用法則
之違法可言。至原判決事實就買受人吳彥興先後於八十年五月二十日、同年八月二十
日向水里鄉公所提出陳情書，雖均載為八十五年（見原判決第三面第一行），然此依
原判決所認事實之始末觀之，顯係文字誤寫，於上訴人犯罪之成立與全案情節及判決
本旨不生影響，不容任指其為違背法令。此外上訴意旨係就原判決已明白論斷之事項
及採證認事職權之行使，徒憑己見，任指原判決為理由不備及不適用法則，再為單純
事實之爭執，均非適法之第三審上訴理由。其上訴違背法律上之程式，應予駁回。
據上論結，應依刑事訴訟法第三百九十五條前段，判決如主文。
中      華      民      國    八十九    年      七      月     十三     日
                              最高法院刑事第六庭
                                  審判長法官  紀  俊  乾
                                        法官  黃  正  興
                                        法官  陳  東  誥
                                        法官  張  春  福
                                        法官  韓  金  秀
      右正本證明與原本無異
                                              書  記  官
中      華      民      國    八十九    年      七      月     十八     日


司法院資訊處製作；財團法人民間司法改革基金會備份。
